---
title: "panel_re_fe_mem"
output: html_document
date: "2026-09-26"
---

Navazuje na `panel_fe_mem.Rmd`. Stejná data a MEM filtr, navíc:

* statické proměnné se počítají **jednou na buňku** (dříve se `n_pubs_500` sčítalo přes všechny měsíce panelu),
* uliční síť je rozdělena na křižovatkách (`to_spatial_subdivision`) a centrality jsou vážené délkou hran,
* **prostorová jednotka = anonymizační Voroného polygon policie** (`UNIT = "voronoi"`), H3 mřížka zůstává jako alternativa (`UNIT = "h3"`),
* rychlý režim `FAST = TRUE` (období 2022–2025, bez nejpomalejších modelů) pro ladění, `FAST = FALSE` pro finální výsledky,
* neúplný listopad 2025 je vyřazen, panel začíná lednem 2016 a má fixní efekty roku (COVID),
* standardní chyby jsou clusterované podle buňky (`fixest` jinak clusteruje podle prvního FE, tj. měsíce = 12 clusterů),
* přibyly modely s **náhodnými efekty buňky** (`glmmTMB`) a s **fixními efekty buňky** (`fenegbin | id`),
* mezivýsledky se ukládají do `cache/`, takže se 2,6 GB GeoJSON a OSM stahují jen jednou,
* data jsou omezena na **trestné činy** podle číselníku (bez přestupků), na místo spáchání a bez skutků, které se nestaly,
* sezónnost: společný měsíční profil, rozdíly sezónnosti podle prostředí a sezónní profily podle kategorií činu,
* GHSL rozložen na obytnou a nebytovou zástavbu (vrstva NRES),
* časově proměnné regresory: noční světla NASA Black Marble (měsíčně), hospody z historie OSM (ohsome, měsíčně), populace městských částí ČSÚ rozpočítaná do jednotek a rozložená na měsíce (Denton), turisté v Praze (ČSÚ, měsíčně) v interakci s hospodami; Mundlakův test FE vs RE.

## 0. Packages

```{r message=FALSE, warning=FALSE}
# install.packages(c("glmmTMB", "DHARMa"))

library(sf)
library(terra)
library(osmdata)
library(dplyr)
library(tidyr)
library(lubridate)
library(sfnetworks)
library(tidygraph)
library(h3jsr)
library(spdep)
library(spatialreg)
library(fixest)
library(glmmTMB)
library(MASS, exclude = "select")
library(modelsummary)
library(ggplot2)
library(jsonlite)
library(httr2)
library(tempdisagg)
library(RCzechia)
```

## 1. Settings and cache

```{r}
setwd("/Users/jachym.bielesz/diplomka")

GHSL_FILE  <- "ghsl/GHS_BUILT_S_E2018_GLOBE_R2023A_54009_10_V1_0_R4_C20.tif"
GHSL_NRES_FILE <- "ghsl/GHS_BUILT_S_NRES_E2018_GLOBE_R2023A_54009_10_V1_0_R4_C20.tif"
POP_MC_FILE  <- "csu/CR_L3_MC.xlsx"   # ČSÚ: obyvatelstvo Prahy podle městských částí 1991–2025
TOURISM_FILE <- "csu/CRU02M.csv"      # ČSÚ: návštěvnost HUZ, měsíčně, kraje
POP_FILE   <- "worldpop/cze_pop_2015_CN_100m_R2025A_v1.tif"
CRIME_FILE <- "kriminalita_geojson/crimes_prague.geojson"

UNIT <- "voronoi"   # "voronoi" = anonymizační polygony policie, "h3" = H3 mřížka
FAST <- TRUE        # TRUE: rychlý běh na ladění (~15 min), FALSE: finální výsledky (přes hodinu)

# trestné činy jsou v datech v plném rozsahu až od 2016 (2015 jen ~6 tis.)
YEAR_MIN      <- if (FAST) 2022 else 2016
RUN_ESF       <- !FAST   # RE-ESF (sekce 10.4) – desítky minut až hodiny
RUN_SEASON_RS <- !FAST   # náhodné sezónní efekty buněk (sekce 16.4)
LAST_MONTH <- "2025-10-01"    # listopad 2025 je v datech jen částečně
TEST_YEAR  <- 2025
RES_H3     <- 8
CRS_M      <- 32633           # UTM 33N – metrické CRS pro vzdálenosti
BUFFER_M   <- 500
COORD_DIGITS <- 6             # zaokrouhlení souřadnic při párování činů s anonymizačními body

UNIT_TAG <- if (UNIT == "h3") paste0("h3res", RES_H3) else "vor"

# Verze specifikace regresorů: při změně regresorů zvýšit, aby se nenačetly staré modely z cache
SPEC <- "v3"

# Výběr deliktů (kódy z ciselniky/types.json; seznam typů deliktu obsahuje i nadřazené kódy)
CRIME_SETS <- list(
  trestne_ciny = c(1, 18, 35, 54, 55, 63, 80, 84, 96),  # všechny kategorie trestné činnosti
  ulicni       = c(1, 18, 35, 63, 80),                  # bez podvodů (54) a jiné majetkové (55), kde místo často není místem činu
  nasilna      = 1,
  kradeze      = 35,
  vloupani     = 18
)
CRIME_SET        <- "trestne_ciny"   # hlavní závislá proměnná
CODE_PRESTUPKY   <- 97               # přestupky se vylučují vždy
RELEVANCE_KEEP   <- 4                # 4 = místo spáchání (2 = místo oznámení, často služebna)
# Stav objasnění se nefiltruje: je to poslední známý stav a čerstvé případy nejsou dořešené.
# Filtr na 3/4 ("skutek se nestal", "není TČ") by v roce 2025 odebral 3,3 %, v letech 2019–2024 ~6 %,
# tj. uměle by zvyšoval poslední (testovací) rok. Pro citlivostní analýzu lze nastavit c(3, 4).
STATE_DROP       <- integer(0)

# Kategorie pro srovnání sezónních profilů
SEASON_GROUPS <- c("nasilna", "kradeze", "vloupani")

dir.create("cache", showWarnings = FALSE)

# Spočítá objekt jen jednou a uloží ho do cache/<name>.rds
cached <- function(name, expr) {
  f <- file.path("cache", paste0(name, ".rds"))
  if (file.exists(f)) return(readRDS(f))
  x <- expr
  saveRDS(x, f)
  x
}
```

## 2. Crimes

Z 2,6 GB GeoJSONu se načtou jen potřebné sloupce.

```{r}
crimes_all <- cached("crimes_prague_full", st_read(
  CRIME_FILE,
  query = "SELECT id, mp, date, state, relevance, types FROM crimes_prague",
  quiet = TRUE
))

# klíč anonymizačního bodu = zaokrouhlené souřadnice
coord_key <- function(x) {
  xy <- st_coordinates(x)
  paste(round(xy[, 1], COORD_DIGITS), round(xy[, 2], COORD_DIGITS))
}

# Anonymizační body ze všech záznamů (všechny roky, i přestupky): generátory Voroného polygonů
generators_all <- {
  xy <- round(st_coordinates(crimes_all), COORD_DIGITS)
  distinct(tibble(key = paste(xy[, 1], xy[, 2]), x = xy[, 1], y = xy[, 2]))
}

crimes_all <- crimes_all |>
  mutate(year = year(date), month = month(date)) |>
  filter(year >= YEAR_MIN, floor_date(date, "month") <= as.Date(LAST_MONTH))

crimes_all$types_list <- lapply(strsplit(crimes_all$types, ";"), as.integer)
```

### 2.1 Číselník typů a výběr trestných činů

Každý delikt může mít více tříd a seznam obsahuje i nadřazené kódy (např. `35;37` = Krádeže → krádež auta). Pro výběr kategorie proto stačí testovat kód kořene. Přestupky (kód 97, z toho 57 % všech záznamů tvoří dopravní přestupky BESIP) měří spíš aktivitu policie než kriminalitu, proto se vylučují.

```{r}
types_cis <- fromJSON("ciselniky/types.json")$polozky
types_cis <- tibble(
  kod    = types_cis$kod,
  nazev  = types_cis$nazev$cs,
  popis  = types_cis$popis$cs,
  parent = as.integer(sub(".*/", "", types_cis$iri_1))
)

has_code <- function(types_list, codes) {
  vapply(types_list, function(t) any(t %in% codes), logical(1))
}

crimes_all <- crimes_all |>
  mutate(
    is_prestupek = has_code(types_list, CODE_PRESTUPKY),
    base_keep    = !is_prestupek &
                   relevance %in% RELEVANCE_KEEP &
                   !(state %in% STATE_DROP)
  )

# Kolik záznamů připadá na jednotlivé kořenové kategorie (po základním filtru)
types_cis |>
  filter(is.na(parent)) |>
  rowwise() |>
  mutate(n = sum(crimes_all$base_keep & has_code(crimes_all$types_list, kod))) |>
  ungroup() |>
  arrange(desc(n))

crimes <- crimes_all |>
  filter(base_keep, has_code(types_list, CRIME_SETS[[CRIME_SET]]))

# tag do názvů cache: jiný výběr deliktů = jiné modely
CRIME_TAG <- paste0(CRIME_SET, "_", YEAR_MIN, "_", UNIT_TAG, "_", SPEC)

c(all_records = nrow(crimes_all), kept = nrow(crimes))

# Anonymizace: činy leží jen na omezeném počtu bodů
nrow(distinct(as.data.frame(st_coordinates(crimes))))
```

## 3. Prague boundary and spatial units

Policie publikuje místo každého činu jako **generátor Voroného polygonu**, do kterého čin skutečně spadá (polygony vznikly shlukováním K-Means nad daty za rok 2018 a jsou v čase pevné). Voroného rozdělení z unikátních publikovaných bodů oříznuté hranicí Prahy proto rekonstruuje policejní anonymizační oblasti. Pro tyto polygony jsou počty činů **přesné**. U H3 mřížky se naopak celý počet polygonu přiřadí buňce, ve které leží jeho bod, i když polygon zasahuje do sousedních buněk, a buňky bez bodu mají nulu z konstrukce dat.

Předpoklad: body posunuté policií na hranici obce leží v Praze na hranici oříznutí, takže rekonstrukce u okraje nemusí být přesná.

```{r}
prague <- cached("prague_boundary", {
  prague_poly <- getbb("Praha, Czech Republic", format_out = "polygon")
  st_sfc(
    lapply(prague_poly, function(feature) {
      coords <- as.matrix(feature[[1]])
      storage.mode(coords) <- "double"
      st_polygon(list(coords))
    }),
    crs = 4326
  ) |>
    st_as_sf() |>
    summarise() |>
    st_make_valid()
})

prague_m <- st_transform(prague, CRS_M)

if (UNIT == "h3") {
  h3_ids <- unlist(polygon_to_cells(prague, res = RES_H3, simple = TRUE))
  h3_ids <- h3_ids[!is.na(h3_ids)]

  units <- cell_to_polygon(h3_ids, simple = FALSE) |>
    rename(key = h3_address)
} else {
  gens_m <- st_as_sf(generators_all, coords = c("x", "y"), crs = 4326) |>
    st_filter(prague) |>
    st_transform(CRS_M)

  vor <- st_voronoi(st_union(gens_m), envelope = st_geometry(prague_m)) |>
    st_collection_extract("POLYGON") |>
    st_intersection(st_geometry(prague_m))

  # každý generátor leží právě v jednom svém polygonu
  gen_in <- st_intersects(gens_m, vor)
  stopifnot(all(lengths(gen_in) == 1))

  units <- st_sf(key = gens_m$key, geometry = vor[unlist(gen_in)]) |>
    st_transform(4326)
}

units <- units |>
  arrange(key) |>
  mutate(id = row_number())

units_m <- st_transform(units, CRS_M)
units$area_km2 <- as.numeric(st_area(units_m)) / 1e6

c(n_units = nrow(units), quantile(units$area_km2, c(0, 0.1, 0.5, 0.9, 1)))
```

```{r}
ggplot(units) +
  geom_sf(fill = NA, colour = "steelblue", linewidth = 0.15) +
  geom_sf(data = prague, fill = NA, colour = "black", linewidth = 0.5) +
  theme_void() +
  labs(title = paste("Spatial units:", UNIT, "(n =", nrow(units), ")"))
```

## 4. Crime counts per unit and month

U Voroného polygonů se čin přiřadí podle shody souřadnic s generátorem, u H3 podle H3 indexu (`point_to_cell`).

```{r}
assign_unit <- function(x) {
  if (UNIT == "h3") point_to_cell(x, res = RES_H3) else coord_key(x)
}

crimes$key <- assign_unit(crimes)

c(assigned_share = mean(crimes$key %in% units$key))

crime_counts_month <- crimes |>
  st_drop_geometry() |>
  filter(key %in% units$key) |>
  count(key, year, month, name = "crime_count")

time_index <- crimes_all |>
  st_drop_geometry() |>
  distinct(year, month) |>
  arrange(year, month)

time_index

# Počty podle kategorií pro sezónní profily (sekce 16)
crimes_all$key <- assign_unit(crimes_all)

crime_counts_group <- bind_rows(lapply(SEASON_GROUPS, function(g) {
  crimes_all |>
    st_drop_geometry() |>
    filter(base_keep, key %in% units$key, has_code(types_list, CRIME_SETS[[g]])) |>
    count(key, year, month, name = "crime_count") |>
    mutate(group = g)
}))

count(crime_counts_group, group, wt = crime_count)
```

## 5. Static regressors (one row per cell)

### 5.1 GHSL and WorldPop

GHSL (rok 2018, 10 m) udává zastavěnou plochu v m² na pixel 10×10 m, tedy podíl zastavění v %. Vrstva NRES je v 10 m **binární**: 1 = zástavba pixelu má převážně nebytové využití (kanceláře, obchody, průmysl, dopravní stavby). Nebytová zastavěná plocha pixelu je proto celková × NRES, obytná celková × (1 − NRES). Obě se pak zprůměrují přes jednotku, takže `ghsl_res_mean + ghsl_nres_mean = ghsl_mean`.

```{r}
r <- rast(GHSL_FILE)
names(r) <- "ghsl"
# exact = TRUE: pixel se vezme s vahou podle podílu, kterým leží v jednotce
# (malé polygony v centru pokrývají jen pár pixelů WorldPop 100 m)
ghsl_vals <- terra::extract(r, vect(st_transform(units, crs(r))), fun = mean, na.rm = TRUE, exact = TRUE)

# dlaždice má 100 000 × 100 000 pixelů -> nejdřív oříznout na Prahu
prague_ext <- ext(vect(st_transform(prague, crs(r)))) + 1000
r_nres <- crop(r, prague_ext) * crop(rast(GHSL_NRES_FILE), prague_ext)
names(r_nres) <- "ghsl_nres"
nres_vals <- terra::extract(r_nres, vect(st_transform(units, crs(r_nres))), fun = mean, na.rm = TRUE, exact = TRUE)

pop_r <- rast(POP_FILE)
names(pop_r) <- "population"
pop_vals <- terra::extract(pop_r, vect(st_transform(units, crs(pop_r))), fun = sum, na.rm = TRUE, exact = TRUE)

static_raster <- tibble(
  id         = units$id,
  ghsl_mean      = ghsl_vals$ghsl,
  ghsl_nres_mean = nres_vals$ghsl_nres,
  ghsl_res_mean  = ghsl_vals$ghsl - nres_vals$ghsl_nres,
  population     = replace_na(pop_vals$population, 0)
)

summary(static_raster[, c("ghsl_mean", "ghsl_res_mean", "ghsl_nres_mean")])
```

### 5.2 OSM: streets, pubs, metro

```{r}
bb <- st_bbox(prague)

# OSM dotaz s cache a opakováním (Overpass občas vrací 429 Too Many Requests)
osm_cached <- function(name, key, value, tries = 5) {
  f <- file.path("cache", paste0("osm_", name, ".rds"))
  if (file.exists(f)) return(readRDS(f))
  for (i in seq_len(tries)) {
    res <- tryCatch(
      opq(bbox = bb, timeout = 300) |>
        add_osm_feature(key = key, value = value) |>
        osmdata_sf(),
      error = function(e) {
        message("Overpass failed (", i, "): ", conditionMessage(e))
        NULL
      }
    )
    if (!is.null(res)) {
      saveRDS(res, f)
      return(res)
    }
    Sys.sleep(60 * i)
  }
  stop("Overpass query failed: ", name)
}

# Řidší síť: jen hlavní silnice (bez "residential")
car_highways <- c(
  "motorway", "trunk", "primary", "secondary", "tertiary",
  "motorway_link", "trunk_link", "primary_link",
  "secondary_link", "tertiary_link"
)

osm_streets <- osm_cached("streets", "highway", car_highways)
osm_pubs    <- osm_cached("pubs", "amenity", c("pub", "bar", "restaurant", "cafe"))
osm_metro   <- osm_cached("metro", "railway", c("station", "halt", "subway_entrance"))
```

### 5.3 Street network and centralities

`as_sfnetwork()` vytváří uzly jen na koncích OSM cest. Dvě ulice, které se kříží uprostřed cesty, proto nejsou propojené a síť se rozpadne na tisíce komponent. `to_spatial_subdivision` doplní uzly do sdílených vrcholů a `to_spatial_smooth` odstraní pseudo-uzly se stupněm 2 (jinak by stahovaly `deg_mean` k hodnotě 2). Nakonec se ponechá největší souvislá komponenta.

Síť obsahuje jen hlavní silnice (bez `residential`), takže je řidší a centrality lze počítat globálně. Closeness a betweenness jsou vážené délkou hran v metrech. U husté sítě (s `residential`) by bylo potřeba počítat lokálně, např. `cutoff = 2000`.

```{r}
nodes_sf <- cached("nodes_centrality", {
  streets <- osm_streets$osm_lines |>
    dplyr::select(osm_id, highway) |>
    st_cast("LINESTRING") |>
    st_transform(CRS_M)

  net <- as_sfnetwork(streets, directed = FALSE) |>
    convert(to_spatial_subdivision) |>
    convert(to_spatial_smooth) |>
    activate(nodes) |>
    filter(group_components() == 1)

  edge_len <- as.numeric(st_length(st_as_sf(net, "edges")))

  net <- net |>
    activate(edges) |>
    mutate(length = edge_len) |>
    activate(nodes) |>
    mutate(
      deg  = centrality_degree(),
      clos = centrality_closeness(weights = length),
      betw = centrality_betweenness(weights = length),
      eig  = centrality_eigen()
    )

  st_as_sf(net, "nodes")
})
```

V řidší síti hlavních silnic mnoho buněk nemá žádný uzel. Průměr přes uzly uvnitř buňky by jim dal 0 a proměnná by pak jen říkala, zda buňkou vede hlavní silnice. Proto se centralita jednotky počítá jako průměr **K nejbližších uzlů** k jejímu středu. `n_nodes` (počet uzlů uvnitř jednotky) zůstává jako doplňková informace.

```{r}
K_NODES <- 5

unit_centroids <- st_point_on_surface(st_geometry(units_m))
node_xy <- st_coordinates(nodes_sf)
cent_xy <- st_coordinates(unit_centroids)

# K nejbližších uzlů pro každý střed jednotky (~3 800 uzlů × ~2 000 jednotek -> stačí plná matice vzdáleností)
d2 <- outer(cent_xy[, 1], node_xy[, 1], "-")^2 + outer(cent_xy[, 2], node_xy[, 2], "-")^2
knn <- t(apply(d2, 1, function(d) order(d)[seq_len(K_NODES)]))

knn_mean <- function(v) rowMeans(matrix(v[knn], nrow = nrow(knn)))

static_network <- tibble(
  key       = units_m$key,
  deg_mean  = knn_mean(nodes_sf$deg),
  clos_mean = knn_mean(nodes_sf$clos),
  betw_mean = knn_mean(nodes_sf$betw),
  eig_mean  = knn_mean(nodes_sf$eig),
  dist_node = sqrt(d2[cbind(seq_len(nrow(knn)), knn[, 1])]),
  n_nodes   = lengths(st_intersects(units_m, nodes_sf))
)

nrow(nodes_sf)
```

### 5.4 Pubs and metro within 500 m

Restaurace jsou v OSM často zakreslené jako polygon (budova), ne jako bod. Proto se berou body i centroidy polygonů. Pro body, které tvoří vrcholy polygonů, je potřeba vzít jen ty s vyplněným `amenity`.

```{r}
osm_to_points <- function(osm, key) {
  pts <- osm$osm_points |>
    filter(!is.na(.data[[key]])) |>
    dplyr::select(osm_id)
  polys <- osm$osm_polygons
  if (!is.null(polys) && nrow(polys) > 0) {
    polys <- polys |>
      filter(!is.na(.data[[key]])) |>
      dplyr::select(osm_id) |>
      st_make_valid() |>
      st_centroid()
    pts <- bind_rows(pts, polys)
  }
  st_transform(pts, CRS_M)
}

pubs_m  <- osm_to_points(osm_pubs,  "amenity")
metro_m <- osm_to_points(osm_metro, "railway")

static_osm <- tibble(
  id            = units_m$id,
  n_pubs_500    = lengths(st_is_within_distance(units_m, pubs_m,  dist = BUFFER_M)),
  has_metro_500 = as.integer(lengths(st_is_within_distance(units_m, metro_m, dist = BUFFER_M)) > 0)
)
```

### 5.5 Merge static regressors

```{r}
static_vars <- units |>
  st_drop_geometry() |>
  dplyr::select(id, key, area_km2) |>
  left_join(static_raster,  by = "id") |>
  left_join(static_osm,     by = "id") |>
  left_join(static_network, by = "key") |>
  mutate(
    pop_offset = log(population + 1),
    log_pop    = log(population + 1),
    log_area   = log(area_km2)
  )

stopifnot(nrow(static_vars) == nrow(units), !anyDuplicated(static_vars$id))
summary(static_vars)
```

Voroného polygony mají velmi různou plochu (v centru desítky arů, na okraji přes 1 km²). Větší polygon má za jinak stejných podmínek víc činů, proto se u nich přidává `log_area` jako regresor. U H3 je plocha konstantní a regresor by nešel odhadnout.

Regresory se standardizují (z-skóre přes jednotky). Koeficient pak znamená změnu log(μ) při zvýšení proměnné o 1 směrodatnou odchylku a `exp(beta)` je incidence rate ratio (IRR) na 1 SD. Díky tomu jsou koeficienty srovnatelné a `glmmTMB` lépe konverguje. `has_metro_500` zůstává 0/1.

```{r}
x_vars <- c("ghsl_res_mean", "ghsl_nres_mean", "clos_mean", "eig_mean", "deg_mean", "n_pubs_500")
if (UNIT == "voronoi") x_vars <- c(x_vars, "log_area")

static_vars <- static_vars |>
  mutate(across(all_of(x_vars), ~ as.numeric(scale(.x)), .names = "{.col}_z"))

x_z <- c(paste0(x_vars, "_z"), "has_metro_500")

round(cor(static_vars[, x_z]), 2)
```

### 5.6 Time-varying regressors

Všechny ostatní regresory jsou statické. Následující tři se skutečně měří v čase, takže je lze odhadnout i uvnitř jednotky (FE) a použít Mundlakův test (sekce 10.8).

**Hospody z historie OSM.** [ohsome API](https://api.ohsome.org) vrací stav OpenStreetMap k libovolnému datu. Pro každou jednotku se spočítá počet hospod, barů, restaurací a kaváren v okruhu 500 m k 1. dni každého měsíce. Pozor: růst v OSM je zčásti doplňování mapy, ne otevírání podniků (v centru Prahy +55 % mezi 2016 a 2025, nejvíc do 2019). Společný růst za celou Prahu pohltí fixní efekty roku, rozdílné tempo mapování mezi oblastmi ale zůstává chybou měření.

```{r}
ohsome_monthly <- function(polys, filter, time, chunk = 100) {
  bind_rows(lapply(split(seq_len(nrow(polys)), ceiling(seq_len(nrow(polys)) / chunk)), function(idx) {
    tf <- tempfile(fileext = ".geojson")
    st_write(polys[idx, ], tf, driver = "GeoJSON", quiet = TRUE, layer_options = "ID_FIELD=id")
    resp <- request("https://api.ohsome.org/v1/elements/count/groupBy/boundary") |>
      req_body_form(bpolys = paste(readLines(tf), collapse = ""), time = time, filter = filter) |>
      req_timeout(600) |>
      req_retry(max_tries = 5) |>
      req_perform()
    res <- fromJSON(resp_body_string(resp), simplifyVector = FALSE)$groupByResult
    bind_rows(lapply(res, function(g) tibble(
      id    = as.integer(g$groupByObject),
      date  = as.Date(substr(vapply(g$result, `[[`, "", "timestamp"), 1, 10)),
      value = vapply(g$result, function(r) as.numeric(r$value), 0)
    )))
  }))
}

pubs_tv <- cached(paste0("ohsome_pubs_", UNIT_TAG, "_", YEAR_MIN), {
  buf <- units_m |>
    st_buffer(BUFFER_M) |>
    st_simplify(dTolerance = 20) |>
    st_transform(4326) |>
    dplyr::select(id)
  ohsome_monthly(
    buf,
    filter = "amenity in (pub, bar, restaurant, cafe) and (type:node or type:way)",
    time   = paste0(YEAR_MIN, "-01-01/", LAST_MONTH, "/P1M")
  )
}) |>
  transmute(id, year = year(date), month = month(date), pubs_t = value)

pubs_tv |>
  group_by(year) |>
  summarise(mean_pubs = mean(pubs_t), .groups = "drop")
```

**Populace.** ČSÚ zveřejňuje počet obyvatel 57 městských částí k 1. 1. každého roku. Postup:

1. Roční řada každé MČ se rozloží na měsíce metodou **Denton–Cholette** (`tempdisagg`, `conversion = "first"`): stav k 1. 1. se zachová přesně a mezi roky vznikne co nejhladší průběh.
2. Měsíční počet obyvatel MČ se rozdělí do jednotek podle rozložení WorldPop (**dasymetrické rozdělení**): jednotka dostane podíl MČ úměrný počtu obyvatel WorldPop v průniku jednotky a MČ.

Stav k 1. 1. 2021 zahrnuje výsledky sčítání 2021, takže řada má zlom (např. Praha 1 −13 % za jediný den). Roky před 2021 se proto přepočítají koeficientem (stav 1. 1. 2021) / (stav 31. 12. 2020) dané MČ, aby řada navazovala.

```{r}
mc <- cached("praha_mc", casti() |> filter(NAZ_OBEC == "Praha"))

pop_mc <- {
  d <- as.data.frame(readxl::read_excel(POP_MC_FILE, sheet = 1, col_names = FALSE, .name_repair = "minimal"))
  hdr <- gsub("\\s+", " ", unlist(d[5, ]))
  name_col <- which(apply(d, 2, function(col) any(col %in% "Praha 1")))[1]
  rows <- which(trimws(d[[name_col]]) %in% mc$NAZEV)
  stopifnot(length(rows) == nrow(mc))
  nazev <- trimws(d[[name_col]][rows])
  col_of <- function(pattern) grep(pattern, hdr)

  jan1 <- col_of("^stav 1\\.1\\.\\d{4}")
  yrs  <- as.integer(sub("^stav 1\\.1\\.(\\d{4}).*", "\\1", hdr[jan1]))
  last <- col_of("^stav 31\\.12\\.2025")   # stav 31. 12. 2025 = 1. 1. 2026

  out <- bind_rows(
    lapply(seq_along(jan1), function(k) tibble(nazev, year = yrs[k], pop = as.numeric(d[[jan1[k]]][rows]))),
    tibble(nazev, year = 2026L, pop = as.numeric(d[[last]][rows]))
  )

  # zlom sčítání 2021: navázání starší části řady
  k2021 <- tibble(
    nazev,
    k = as.numeric(d[[col_of("^stav 1\\.1\\.2021")]][rows]) /
        as.numeric(d[[col_of("^stav 31\\.12\\.2020")]][rows])
  )
  out |>
    left_join(k2021, by = "nazev") |>
    mutate(pop = if_else(year <= 2020, pop * k, pop)) |>
    dplyr::select(-k)
}

pop_mc_monthly <- pop_mc |>
  filter(year >= YEAR_MIN) |>
  group_by(nazev) |>
  group_modify(function(x, key) {
    x <- arrange(x, year)
    a <- ts(x$pop, start = min(x$year), frequency = 1)
    m <- predict(td(a ~ 1, to = 12, method = "denton-cholette", conversion = "first"))
    tibble(year = as.integer(floor(time(m) + 1e-6)), month = as.integer(cycle(m)), pop_mc = as.numeric(m))
  }) |>
  ungroup()

# dasymetrické váhy: podíl WorldPop průniku jednotka × MČ na WorldPop celé MČ
# průnik může vytvořit i čáry/body na společných hranicích -> ponechat jen plochy
pieces <- st_intersection(
  units_m |> dplyr::select(id),
  st_transform(mc, CRS_M) |> dplyr::select(nazev = NAZEV)
) |>
  st_collection_extract("POLYGON")
pieces$wp <- terra::extract(pop_r, vect(st_transform(pieces, crs(pop_r))),
                            fun = sum, na.rm = TRUE, exact = TRUE)$population
pieces <- st_drop_geometry(pieces) |>
  mutate(wp = replace_na(wp, 0)) |>
  group_by(nazev) |>
  mutate(share = wp / sum(wp)) |>
  ungroup()

pop_tv <- pieces |>
  dplyr::select(id, nazev, share) |>
  inner_join(pop_mc_monthly, by = "nazev", relationship = "many-to-many") |>
  group_by(id, year, month) |>
  summarise(pop_t = sum(share * pop_mc), .groups = "drop")

# jednotky mimo RÚIAN hranici Prahy (okrajové proužky kvůli hranici z OSM) nemají obyvatele
c(units_without_mc = sum(!static_vars$id %in% pop_tv$id))

# kontrola: součet přes jednotky = součet MČ
pop_tv |> filter(month == 1) |> group_by(year) |> summarise(units = sum(pop_t)) |>
  left_join(pop_mc |> group_by(year) |> summarise(mc = sum(pop)), by = "year")
```

**Turisté.** Počet hostů v hromadných ubytovacích zařízeních v Praze za měsíc (ČSÚ). Je to jedna řada pro celou Prahu, takže její samotný efekt téměř pohltí fixní efekty roku a měsíce. Identifikovatelná a zajímavá je **interakce s hospodami**: roste kriminalita s turisty víc v oblastech s hospodami?

```{r}
tourism <- read.csv(TOURISM_FILE, encoding = "UTF-8") |>
  filter(Ukazatel == "Počet hostů", REZIDENCE == 0, KATHUZ == 1, Uz02 == "CZ010") |>
  transmute(
    year   = as.integer(substr(CasM, 1, 4)),
    month  = as.integer(substr(CasM, 6, 7)),
    guests = as.numeric(Hodnota)
  )

tourism |> filter(year >= YEAR_MIN) |> summarise(from = min(year * 100 + month), to = max(year * 100 + month), mean_guests = mean(guests))
```

**Přítomné osoby z mobilních dat (kamdojizdime.cz).** Portál MV zveřejňuje pro každou obec průměrný počet přítomných osob v každé hodině týdne, podle dat všech tří mobilních operátorů, ve 4 měřeních po 28 dnech. Podle [metodiky](https://www.kamdojizdime.cz/content/pages/179_vystupy-projektu/modules/files/29_metodicky-postup-reseni-2.pdf):

| měření | dny vybrané z | typ |
|---|---|---|
| podzim 2021 | září–říjen 2021 | typické dny (bez svátků a prázdnin) |
| jaro 2022 | březen–červen 2022 | typické dny |
| léto 2022 | červenec–srpen 2022 | letní prázdniny |
| zima 2022/23 | zimní měsíce | zimní svátky |

Data jsou za celou obec, takže pro Prahu je to jedna hodnota za měření. Čtyři hodnoty se proloží **periodickým kubickým splinem** (prosinec navazuje na leden) a dostane se index přítomnosti pro každý kalendářní měsíc, který se použije pro všechny roky panelu. Jde tedy o **sezónní profil přítomnosti**, ne o vývoj mezi roky. Index je funkcí měsíce, takže jeho samostatný efekt je totožný s fixními efekty měsíce. Identifikovat lze jen **interakce** s vlastnostmi jednotek.

Návštěvníci jsou v datech jen v řádu tisíců: data zachycují SIM karty českých operátorů, zahraniční turisté s roamingem v nich téměř chybí. Proto se používá celkový počet přítomných a turisté z ČSÚ zůstávají samostatnou proměnnou.

```{r}
KDJ_CITY    <- 554782   # kód obce Praha
KDJ_PERIODS <- tibble(
  period = 1:4,
  label  = c("podzim 2021", "jaro 2022", "léto 2022", "zima 2022/23"),
  month_center = c(9.5, 4.5, 7.5, 1)   # střed měsíců, ze kterých byly dny vybrány
)

# Stažení přes stejné rozhraní, které používá webový portál (vyžaduje session cookie)
kdj_fetch <- function(city, period) {
  f <- file.path("kamdojizdime", sprintf("city%s_period%s.json", city, period))
  if (!file.exists(f)) {
    dir.create("kamdojizdime", showWarnings = FALSE)
    jar <- tempfile()
    request("https://www.kamdojizdime.cz/portal-geolokacnich-dat") |>
      req_cookie_preserve(jar) |> req_perform()
    request("https://www.kamdojizdime.cz/portal-geolokacnich-dat") |>
      req_url_query(do = "loadData", city = city, period = period) |>
      req_headers(`X-Requested-With` = "XMLHttpRequest", Accept = "application/json") |>
      req_cookie_preserve(jar) |>
      req_perform(path = f)
  }
  daily <- fromJSON(f)$graphData$daily
  cats  <- setdiff(names(daily), "labels")
  tibble(period = period, category = cats,
         mean_present = vapply(cats, function(k) mean(daily[[k]]$data), 0))
}

kdj <- bind_rows(lapply(KDJ_PERIODS$period, function(p) kdj_fetch(KDJ_CITY, p))) |>
  left_join(KDJ_PERIODS, by = "period")

kdj |>
  dplyr::select(label, category, mean_present) |>
  tidyr::pivot_wider(names_from = category, values_from = mean_present)

kdj_total <- kdj |>
  group_by(period, label, month_center) |>
  summarise(present = sum(mean_present), .groups = "drop") |>
  arrange(month_center)

# periodický spline přes 12 měsíců (log škála, relativně k průměru)
spl <- splinefun(
  x = c(kdj_total$month_center, kdj_total$month_center[1] + 12),
  y = c(log(kdj_total$present), log(kdj_total$present[1])),
  method = "periodic"
)
presence <- tibble(month = 1:12, log_present = spl(1:12)) |>
  mutate(log_present = log_present - mean(log_present))

ggplot(presence, aes(month, exp(log_present))) +
  geom_line() +
  geom_point() +
  geom_point(data = mutate(kdj_total, rel = present / exp(mean(spl(1:12)))),
             aes(month_center, rel), colour = "red", size = 3) +
  scale_x_continuous(breaks = 1:12) +
  theme_minimal() +
  labs(title = "Prague: people present relative to annual mean (mobile data, spline)",
       x = "Month", y = "Relative presence")
```


**Noční světla (NASA Black Marble VNP46A3).** Měsíční kompozit jasu nočních světel ze satelitu VIIRS (vrstva `NearNadir_Composite_Snow_Free`, nW·cm⁻²·sr⁻¹), rozlišení 15″ ≈ 300 × 460 m. Je to proxy lidské aktivity v noci, která se skutečně měří každý měsíc. Stažení a oříznutí na Prahu dělá samostatný skript `ntl_download.R` (jednorázově, trvá desítky minut). Notebook načítá jen hotové výřezy z `ntl/`.

Omezení: přechod veřejného osvětlení na LED mění jas nezávisle na aktivitě, v zimě bývají měsíce s oblačností nebo sněhem méně spolehlivé a pixel je srovnatelně velký s polygonem v centru.

```{r}
ntl_files <- sprintf("ntl/prague_%d_%02d.tif", time_index$year, time_index$month)
if (!all(file.exists(ntl_files))) {
  stop("Chybí výřezy nočních světel – spusť: Rscript ntl_download.R ",
       sprintf("%d-%02d", time_index$year[1], time_index$month[1]), " ",
       sprintf("%d-%02d", tail(time_index$year, 1), tail(time_index$month, 1)))
}

ntl_stack <- rast(ntl_files)
names(ntl_stack) <- sprintf("m%d_%02d", time_index$year, time_index$month)

ntl_vals <- terra::extract(ntl_stack, vect(st_transform(units, crs(ntl_stack))),
                           fun = mean, na.rm = TRUE, exact = TRUE)

ntl_tv <- as_tibble(ntl_vals) |>
  mutate(id = units$id) |>
  dplyr::select(-ID) |>
  tidyr::pivot_longer(-id, names_to = "ym", values_to = "ntl_t") |>
  mutate(
    year  = as.integer(substr(ym, 2, 5)),
    month = as.integer(substr(ym, 7, 8)),
    ntl_t = ifelse(is.nan(ntl_t), NA_real_, ntl_t)
  ) |>
  dplyr::select(id, year, month, ntl_t)

# chybějící měsíce (oblačnost/sníh) doplnit průměrem jednotky, počet uvést
c(missing_unit_months = sum(is.na(ntl_tv$ntl_t)), share = mean(is.na(ntl_tv$ntl_t)))
ntl_tv <- ntl_tv |>
  group_by(id) |>
  mutate(ntl_t = ifelse(is.na(ntl_t), mean(ntl_t, na.rm = TRUE), ntl_t)) |>
  ungroup()

ntl_tv |>
  group_by(year, month) |>
  summarise(mean_ntl = mean(ntl_t), .groups = "drop") |>
  ggplot(aes(make_date(year, month, 1), mean_ntl)) +
  geom_line() +
  theme_minimal() +
  labs(title = "Mean night-time radiance over Prague units (VNP46A3)",
       x = NULL, y = "nW/cm²/sr")
```

## 6. Panel data

```{r}
panel_df <- expand_grid(id = static_vars$id, time_index) |>
  left_join(static_vars, by = "id") |>
  left_join(crime_counts_month, by = c("key", "year", "month")) |>
  left_join(pubs_tv,  by = c("id", "year", "month")) |>
  left_join(pop_tv,   by = c("id", "year", "month")) |>
  mutate(pop_t = replace_na(pop_t, 0)) |>
  left_join(tourism,  by = c("year", "month")) |>
  left_join(presence, by = "month") |>
  left_join(ntl_tv,   by = c("id", "year", "month")) |>
  mutate(
    crime_count = replace_na(crime_count, 0L),
    log_pop_t   = log(pop_t + 1),
    log_guests  = log(guests),
    log_ntl_t   = log1p(ntl_t),
    trend       = (year - YEAR_MIN) + (month - 1) / 12,
    month_num   = month,
    year_f      = factor(year),
    log_days    = log(days_in_month(make_date(year, month, 1))),
    s1          = sin(2 * pi * month / 12),
    c1          = cos(2 * pi * month / 12),
    month       = factor(month),
    id_f        = factor(id)
  )

stopifnot(
  nrow(panel_df) == nrow(static_vars) * nrow(time_index),
  !anyNA(panel_df$pubs_t), !anyNA(panel_df$pop_t), !anyNA(panel_df$guests), !anyNA(panel_df$ntl_t)
)

c(
  n_units  = n_distinct(panel_df$id),
  n_months = nrow(time_index),
  mean     = mean(panel_df$crime_count),
  var      = var(panel_df$crime_count),
  zeros    = mean(panel_df$crime_count == 0),
  all_zero_cells = sum(tapply(panel_df$crime_count, panel_df$id, sum) == 0)
)
```

## 7. Spatial weights

U H3 se sousedé berou přímo z H3 (`get_ring`, 6 sousedů). U Voroného polygonů jsou sousedé polygony se společnou hranou nebo vrcholem (`poly2nb`, queen). Voroného polygony sdílejí hrany přesně, takže nehrozí chybějící vazby kvůli zaokrouhlení.

```{r}
if (UNIT == "h3") {
  ring <- get_ring(static_vars$key, ring_size = 1)
  nb <- lapply(ring, function(nbrs) {
    idx <- sort(match(nbrs, static_vars$key))
    idx <- idx[!is.na(idx)]
    if (length(idx) == 0) 0L else as.integer(idx)
  })
  class(nb) <- "nb"
  attr(nb, "region.id") <- as.character(static_vars$id)
  attr(nb, "sym") <- TRUE
} else {
  stopifnot(all(units_m$id == static_vars$id))
  nb <- poly2nb(units_m, queen = TRUE, row.names = as.character(static_vars$id))
}

table(card(nb))

keep_nb <- card(nb) > 0
nb_sub  <- subset(nb, subset = keep_nb)
lw_sub  <- nb2listw(nb_sub, style = "W")
```

## 8. Train / test split

```{r}
train_df <- panel_df |> filter(year <  TEST_YEAR)
test_df  <- panel_df |> filter(year == TEST_YEAR)

# Efekt roku 2025 z trénovacích dat neznáme -> pro predikci se použije efekt posledního roku (2024)
train_df$year_f <- droplevels(train_df$year_f)
test_df$year_f  <- factor(TEST_YEAR - 1, levels = levels(train_df$year_f))
```

## 9. MEM basis

Moran Eigenvector Maps jsou vlastní vektory dvojitě centrované matice sousednosti $\Omega = (I - \mathbf{1}\mathbf{1}^\top/n)\,W\,(I - \mathbf{1}\mathbf{1}^\top/n)$ s binární symetrickou $W$. Vlastní vektory jsou ortonormální a nekorelované s konstantou. Moranovo I vlastního vektoru $k$ je $I_k = \frac{n}{\mathbf{1}^\top W \mathbf{1}}\lambda_k$, takže vektory s velkým kladným $\lambda_k$ popisují hladké prostorové vzory velkého měřítka a s malým kladným $\lambda_k$ lokální vzory. Kandidáty jsou jen vektory s kladnou autokorelací (kriminalita je shluknutá, ne šachovnicová).

Oproti `spatialreg::ME()` se báze počítá jednou a výběr (sekce 10.3) cílí přímo na to, co má MEM vysvětlit: prostorový vzor v náhodných efektech buněk.

```{r}
stopifnot(all(keep_nb))   # MEM báze níže předpokládá, že každá buňka má souseda

mem_basis <- cached(paste0("mem_basis_", UNIT_TAG), {
  B  <- listw2mat(nb2listw(nb, style = "B"))
  n  <- nrow(B)
  Cn <- diag(n) - matrix(1 / n, n, n)
  eg <- eigen(Cn %*% B %*% Cn, symmetric = TRUE)
  pos <- which(eg$values > 1e-8)
  list(
    vectors = eg$vectors[, pos],
    moran_I = n / sum(B) * eg$values[pos]
  )
})

MEM <- mem_basis$vectors
colnames(MEM) <- paste0("ev_", seq_len(ncol(MEM)))
mem_I <- mem_basis$moran_I

c(n_positive = ncol(MEM), n_I_over_025 = sum(mem_I / max(mem_I) > 0.25))

# připojí vybrané sloupce MEM k panelovým datům
add_mem_cols <- function(df, cols, names_out = colnames(MEM)[cols]) {
  m <- as.data.frame(MEM[, cols, drop = FALSE])
  names(m) <- names_out
  m$id <- static_vars$id
  left_join(df, m, by = "id")
}
```

## 10. Models

Všechny modely mají stejný časový základ: fixní efekty měsíce (sezónnost) a fixní efekty roku. Lineární trend by přes období 2016–2025 nestačil kvůli propadu během COVID (2020–2021). Úroveň roku 2025 v trénovacích datech neexistuje, proto se pro predikci testovacího roku použije efekt roku 2024 (předpoklad, že úroveň kriminality zůstane jako v posledním známém roce).

Obecně:

$$
\log \mu_{it} = \log(\text{pop}_i + 1) + x_i^\top\beta + \gamma_{m(t)} + \delta_{y(t)} + c_i ,
\qquad y_{it}\mid c_i \sim NB(\mu_{it}, \alpha)
$$

Modely se liší tím, jak zacházejí s nepozorovanou heterogenitou buňky $c_i$:

| model | $c_i$ | lze odhadnout statické $x_i$? |
|---|---|---|
| pooled NB | ignorováno (část rozptylu NB) | ano, ale SE musí být clusterované podle buňky |
| NB + MEM | $c_i = \sum_k \theta_k \text{MEM}_{ik}$ (prostorová část) | ano |
| RE NB | $c_i \sim N(0,\sigma_u^2)$, nezávislé na $x_i$ | ano |
| RE NB + MEM | $\sum_k \theta_k \text{MEM}_{ik} + u_i$, vybrané MEM jako fixní efekty | ano |
| RE-ESF NB | $\sum_k \theta_k \text{MEM}_{ik} + u_i$, $\theta_k \sim N(0, \sigma_\theta^2)$ | ano |
| FE NB | libovolný parametr pro každou buňku | **ne**, všechny $x_i$ jsou konstantní v čase a pohltí je $c_i$ |

```{r}
rhs_x <- paste(c(x_z), collapse = " + ")
```

### 10.1 Pooled NB (baseline)

```{r}
m_nb_base <- fenegbin(
  as.formula(paste("crime_count ~", rhs_x, "+ offset(pop_offset) | month + year_f")),
  data    = train_df,
  cluster = ~id
)
```

### 10.2 Random effects NB

Náhodný intercept buňky $u_i \sim N(0, \sigma_u^2)$. Zachycuje trvalé rozdíly mezi buňkami, které regresory nevysvětlí. Díky tomu nejsou pozorování jedné buňky v čase považována za nezávislá. Klíčový předpoklad je $E(u_i \mid x_i) = 0$.

```{r}
m_nb_re <- cached(paste0("m_nb_re_", CRIME_TAG), glmmTMB(
  as.formula(paste("crime_count ~", rhs_x, "+ month + year_f + offset(pop_offset) + (1 | id_f)")),
  data   = train_df,
  family = nbinom2
))

re_blup <- function(m) {
  u <- ranef(m)$cond$id_f
  u[as.character(static_vars$id), "(Intercept)"]
}
```

### 10.3 MEM selection targeted at the random effects

Proč původní `ME()` nefungoval:

1. vybíral podle Moranova I **surových** reziduí $y - \hat\mu$ Poissonova průřezového modelu, kterým dominuje pár buněk v centru s tisíci činy,
2. hledal vzor v celkových počtech, ale v RE modelu MEM soutěží s $u_i$, který pohltí vše, co je v buňce konstantní. Užitečný je jen ten vzor, který zůstane v $\hat u_i$,
3. zastavil se po prvním kroku, protože výchozí p-hodnota byla jen 0,03 a jediný přidaný vektor stačil.

Nový postup: cílem je $\hat u_i$ z RE modelu (prostorově autokorelovaná nevysvětlená úroveň buňky). Protože jsou MEM ortonormální a centrované, přínos vektoru $k$ k $R^2$ je $(\text{MEM}_k^\top \hat u)^2$ a nezávisí na ostatních, takže dopředný výběr = seřazení podle tohoto skóre. Vektory se přidávají, dokud je Moranovo I zbytku $\hat u$ významné (stop kritérium podle Blanchet et al. 2008).

Pozor: výběr i následný odhad používají stejná trénovací data, takže AIC modelu s vybranými MEM je mírně optimistické (post-selection). Poctivé srovnání je predikce na roce 2025 (sekce 13).

```{r}
u_hat <- re_blup(m_nb_re)
u_c   <- u_hat - mean(u_hat)

mem_score <- as.numeric(crossprod(MEM, u_c))^2
mem_order <- order(mem_score, decreasing = TRUE)

mem_sel <- integer(0)
r <- u_c
for (k in mem_order) {
  if (moran.test(r, lw_sub, alternative = "greater")$p.value > 0.05) break
  mem_sel <- c(mem_sel, k)
  r <- residuals(lm(u_c ~ MEM[, mem_sel]))
}

mem_names <- paste0("mem_", seq_along(mem_sel))
rhs_mem   <- paste(mem_names, collapse = " + ")

tibble(mem = mem_names, eigenvector = mem_sel, moran_I = mem_I[mem_sel], score = mem_score[mem_sel])

train_df <- add_mem_cols(train_df, mem_sel, mem_names)
test_df  <- add_mem_cols(test_df,  mem_sel, mem_names)
```

```{r}
m_nb_mem <- fenegbin(
  as.formula(paste("crime_count ~", rhs_x, "+", rhs_mem, "+ offset(pop_offset) | month + year_f")),
  data    = train_df,
  cluster = ~id
)

m_nb_re_mem <- cached(paste0("m_nb_re_mem_", CRIME_TAG), glmmTMB(
  as.formula(paste("crime_count ~", rhs_x, "+", rhs_mem, "+ month + year_f + offset(pop_offset) + (1 | id_f)")),
  data   = train_df,
  family = nbinom2
))
```

### 10.4 RE-ESF: MEM as random effects (no selection)

Jen pokud `RUN_ESF = TRUE` (v rychlém režimu se přeskakuje). Alternativa bez postupného výběru (Murakami & Griffith 2015): vezmou se všechny MEM s $I_k / I_{max} > 0.25$ (Griffithova hranice) a jejich koeficienty jsou náhodné se společným rozptylem, $\theta_k \sim N(0, \sigma_\theta^2)$. Je to hřebenová (ridge) penalizace: data sama určí, kolik prostorového vzoru model připustí. Náhodný efekt buňky se tím rozkládá na **prostorovou** část $\sum_k \theta_k \text{MEM}_{ik}$ a **neprostorovou** část $u_i$, podobně jako u modelu BYM.

V `glmmTMB` se to zapíše jako `homdiag(0 + ev_1 + ... | one)`, kde `one` je jedna skupina. Odhad trvá ~15 minut, proto je výsledek v cache.

```{r eval=RUN_ESF}
esf_cols  <- which(mem_I / max(mem_I) > 0.25)
esf_names <- colnames(MEM)[esf_cols]

train_df <- add_mem_cols(train_df, esf_cols) |> mutate(one = factor(1))
test_df  <- add_mem_cols(test_df,  esf_cols) |> mutate(one = factor(1))

m_nb_esf <- cached(paste0("m_nb_esf_", CRIME_TAG), glmmTMB(
  as.formula(paste(
    "crime_count ~", rhs_x, "+ month + year_f + offset(pop_offset) + (1 | id_f) +",
    "homdiag(0 +", paste(esf_names, collapse = " + "), "| one)"
  )),
  data   = train_df,
  family = nbinom2
))

esf_theta   <- unlist(ranef(m_nb_esf)$cond$one[1, esf_names])
esf_spatial <- as.numeric(MEM[, esf_cols] %*% esf_theta)
esf_u       <- re_blup(m_nb_esf)

VarCorr(m_nb_esf)

c(
  var_spatial   = var(esf_spatial),
  var_u         = var(esf_u),
  spatial_share = var(esf_spatial) / (var(esf_spatial) + var(esf_u))
)
```

### 10.5 Exposure: offset vs. log population as a regressor

Offset `log(pop + 1)` vynucuje elasticitu kriminality vůči počtu rezidentů rovnou 1 (dvojnásobek obyvatel = dvojnásobek činů). V centru ale páchají a zažívají kriminalitu hlavně nerezidenti (dojíždějící, turisté). Pokud je odhadnutá elasticita výrazně pod 1, je offset chybná restrikce a zkresluje koeficienty proměnných korelovaných s populací (hlavně GHSL).

```{r}
m_nb_re_mem_pop <- cached(paste0("m_nb_re_mem_pop_", CRIME_TAG), glmmTMB(
  as.formula(paste("crime_count ~", rhs_x, "+ log_pop +", rhs_mem, "+ month + year_f + (1 | id_f)")),
  data   = train_df,
  family = nbinom2
))

# H0: elasticita = 1 (tj. offset je správný)
b_pop  <- fixef(m_nb_re_mem_pop)$cond["log_pop"]
se_pop <- sqrt(vcov(m_nb_re_mem_pop)$cond["log_pop", "log_pop"])
c(elasticity = unname(b_pop), se = se_pop, z_vs_1 = unname((b_pop - 1) / se_pop))
```

Kontrola rozdělení (simulovaná rezidua, DHARMa): nadměrný rozptyl a nadbytek nul.

```{r}
set.seed(1)
dharma_re <- DHARMa::simulateResiduals(m_nb_re_mem_pop, n = 250)
DHARMa::testDispersion(dharma_re, plot = FALSE)
DHARMa::testZeroInflation(dharma_re, plot = FALSE)
```

### 10.6 Fixed effects NB

S fixním efektem buňky se všechny statické regresory vypustí (jsou kolineární s FE). `fixest` je odstraní a vypíše, že jsou kolineární. Buňky, které mají ve všech měsících nulu, se také vyřadí, protože jejich FE by šel do $-\infty$.

FE model tedy nemůže odpovědět na otázku *„mají buňky s více hospodami víc kriminality?"*. Může ale identifikovat **časově proměnné** efekty, například jestli se sezónní profil liší podle množství hospod (sekce 16). To je čistě *within-cell* srovnání, které nezávisí na předpokladu RE.

```{r}
# ukázka: statické proměnné se vypustí
m_nb_fe_try <- fenegbin(
  as.formula(paste("crime_count ~", rhs_x, "| id + month + year_f")),
  data = train_df
)

m_nb_fe <- fenegbin(
  # fenegbin neumí model jen s FE, proto roky jako regresor i(year_f)
  crime_count ~ i(year_f, ref = as.character(YEAR_MIN)) | id + month,
  data    = train_df,
  cluster = ~id
)
```

### 10.7 FE vs RE: co vysvětlí statické regresory?

Hausmanův test se tu použít nedá, protože FE model nemá s RE žádný společný koeficient (všechny $x_i$ jsou statické). Ze stejného důvodu nepomůže ani Mundlakův přístup: průměr statické proměnné za buňku je proměnná sama.

Místo toho se dá ukázat, jakou část odhadnutých fixních efektů buněk $\hat c_i$ vysvětlí regresory (tzv. two-step / FE decomposition):

```{r}
fe_cells <- tibble(
  id   = as.integer(names(fixef(m_nb_fe)$id)),
  c_hat = as.numeric(fixef(m_nb_fe)$id)
) |>
  left_join(static_vars, by = "id")

m_fe_decomp <- feols(
  as.formula(paste("c_hat ~", rhs_x, "+ pop_offset")),
  data = fe_cells,
  vcov = "hetero"
)
```

### 10.8 Time-varying regressors: FE, Mundlak and the Hausman-type test

Hospody, populace a noční světla se mění v čase, proto lze jejich efekt rozložit (Mundlak 1978):

$$
\log \mu_{it} = \beta_W\, z_{it} + \pi\, \bar z_i + x_i^\top\beta + \dots + u_i ,
\qquad \beta_B = \beta_W + \pi
$$

* $\beta_W$ (**within**): o kolik se změní kriminalita v jednotce, když v ní přibydou hospody nebo obyvatelé. Stejný koeficient odhaduje FE model.
* $\beta_B$ (**between**): o kolik se liší jednotky s trvale více hospodami. To je to, co odhaduje RE model se statickou proměnnou.
* **Test $H_0: \pi = 0$** je regresní verze Hausmanova testu. Pokud $\pi \ne 0$, náhodný efekt $u_i$ souvisí s regresorem a RE odhad by byl zkreslený. Mundlakova specifikace přitom zůstává konzistentní i tak.

Průměry $\bar z_i$ se počítají z trénovacích dat. Hospody jsou škálované stejně pro $z_{it}$ i $\bar z_i$ (na 1 SD průměru přes jednotky), aby šly $\beta_W$ a $\beta_B$ přímo porovnat. Populace je v logaritmu, koeficient je elasticita. Turisté jsou standardizovaný log počtu hostů.

```{r}
tv_means <- train_df |>
  group_by(id) |>
  summarise(pubs_bar = mean(pubs_t), lpop_bar = mean(log_pop_t), lntl_bar = mean(log_ntl_t), .groups = "drop")

pubs_center <- mean(tv_means$pubs_bar)
pubs_scale  <- sd(tv_means$pubs_bar)
guests_mu   <- mean(train_df$log_guests)
guests_sd   <- sd(train_df$log_guests)
presence_sd <- sd(presence$log_present)

add_tv <- function(df) {
  df |>
    left_join(tv_means, by = "id") |>
    mutate(
      pubs_tz    = (pubs_t   - pubs_center) / pubs_scale,
      pubs_bar_z = (pubs_bar - pubs_center) / pubs_scale,
      guests_z   = (log_guests - guests_mu) / guests_sd,
      # interakce jako vlastní proměnná: glmmTMB a fixest by jinak pojmenovaly člen různě
      guests_x_pubs = guests_z * pubs_bar_z,
      # sezónní přítomnost lidí (mobilní data) × vlastnosti jednotky; samotný index = efekt měsíce
      presence_z     = log_present / presence_sd,
      pres_x_pubs    = presence_z * pubs_bar_z,
      pres_x_nres    = presence_z * ghsl_nres_mean_z,
      pres_x_res     = presence_z * ghsl_res_mean_z
    )
}
train_df <- add_tv(train_df)
test_df  <- add_tv(test_df)

# statické regresory bez hospod (ty jsou nyní časově proměnné)
rhs_static <- paste(setdiff(x_z, "n_pubs_500_z"), collapse = " + ")

m_cre <- cached(paste0("m_cre_", CRIME_TAG), glmmTMB(
  as.formula(paste(
    "crime_count ~", rhs_static, "+ pubs_tz + pubs_bar_z + log_pop_t + lpop_bar + log_ntl_t + lntl_bar +",
    "guests_z + guests_x_pubs + pres_x_pubs + pres_x_nres + pres_x_res +", rhs_mem,
    "+ month + year_f + (1 | id_f)"
  )),
  data = train_df, family = nbinom2,
  # s ~90 parametry nestačí výchozí limit iterací optimalizátoru
  control = glmmTMBControl(optCtrl = list(iter.max = 2000, eval.max = 2000))
))

m_fe_tv <- fenegbin(
  crime_count ~ pubs_tz + log_pop_t + log_ntl_t + guests_z + guests_x_pubs +
    pres_x_pubs + pres_x_nres + pres_x_res | id + month + year_f,
  data    = train_df,
  cluster = ~id
)

tv_terms <- c("pubs_tz", "pubs_bar_z", "log_pop_t", "lpop_bar", "log_ntl_t", "lntl_bar", "guests_z", "guests_x_pubs",
              "pres_x_pubs", "pres_x_nres", "pres_x_res")
cre_ct <- summary(m_cre)$coefficients$cond[tv_terms, ]
round(cre_ct, 4)
etable(m_fe_tv)
```

Within efekt z Mundlakova RE modelu a z FE modelu by měl vyjít podobně (oba se identifikují jen ze změn uvnitř jednotky):

```{r}
cmp_terms <- c("pubs_tz", "log_pop_t", "log_ntl_t", "guests_x_pubs", "pres_x_pubs", "pres_x_nres", "pres_x_res")
tibble(
  term    = c("pubs (within)", "log pop (within)", "log night lights (within)", "guests x pubs",
              "presence x pubs", "presence x non-res", "presence x res"),
  CRE     = cre_ct[cmp_terms, 1],
  CRE_se  = cre_ct[cmp_terms, 2],
  FE      = coef(m_fe_tv)[cmp_terms],
  FE_se   = se(m_fe_tv)[cmp_terms]
)
```

Mundlakův (Hausmanův) test a between efekty $\beta_B = \beta_W + \pi$:

```{r}
b_cre <- fixef(m_cre)$cond
V_cre <- vcov(m_cre)$cond

pi_terms <- c("pubs_bar_z", "lpop_bar", "lntl_bar")
chi2 <- as.numeric(t(b_cre[pi_terms]) %*% solve(V_cre[pi_terms, pi_terms]) %*% b_cre[pi_terms])
c(chi2 = chi2, df = length(pi_terms), p_value = pchisq(chi2, length(pi_terms), lower.tail = FALSE))

lin_comb <- function(a, b) {
  est <- b_cre[a] + b_cre[b]
  se  <- sqrt(V_cre[a, a] + V_cre[b, b] + 2 * V_cre[a, b])
  c(estimate = unname(est), se = unname(se))
}
rbind(
  pubs_between    = lin_comb("pubs_tz", "pubs_bar_z"),
  log_pop_between = lin_comb("log_pop_t", "lpop_bar"),
  log_ntl_between = lin_comb("log_ntl_t", "lntl_bar")
)
```

## 11. Results

```{r}
etable(m_nb_base, m_nb_mem, m_nb_fe_try, m_nb_fe,
       keep = c("%^ghsl", "%^clos", "%^eig", "%^deg", "%^n_pubs", "%^has_metro",
                "year_f"),
       fitstat = ~ n + ll + aic + bic + theta)
```

```{r}
summary(m_nb_re)
summary(m_nb_re_mem)
summary(m_nb_re_mem_pop)
```

Srovnávací tabulka koeficientů (IRR = exp(β) na 1 SD):

```{r}
models_main <- list(
  "Pooled NB"   = m_nb_base,
  "NB + MEM"    = m_nb_mem,
  "RE NB"       = m_nb_re,
  "RE NB + MEM" = m_nb_re_mem,
  "RE NB + MEM, log pop" = m_nb_re_mem_pop
)
if (RUN_ESF) models_main <- append(models_main, list("RE-ESF NB" = m_nb_esf), after = 4)

coef_map <- c(
  ghsl_res_mean_z  = "GHSL residential built-up (SD)",
  ghsl_nres_mean_z = "GHSL non-residential built-up (SD)",
  clos_mean_z   = "Closeness (SD)",
  eig_mean_z    = "Eigenvector (SD)",
  deg_mean_z    = "Degree (SD)",
  n_pubs_500_z  = "Pubs within 500 m (SD)",
  has_metro_500 = "Metro/rail within 500 m",
  log_area_z    = "log(area) (SD)",
  log_pop       = "log(population + 1)"
)

# GOF řádky ručně: modelsummary u glmmTMB s metrics = "none" AIC nevypíše
gof_rows <- bind_rows(
  c(term = "Num.Obs.", sapply(models_main, function(m) format(nobs(m), big.mark = " "))),
  c(term = "AIC",      sapply(models_main, function(m) format(round(AIC(m)), big.mark = " "))),
  c(term = "BIC",      sapply(models_main, function(m) format(round(BIC(m)), big.mark = " ")))
)

modelsummary(
  models_main,
  exponentiate = TRUE,
  coef_map     = coef_map,
  statistic    = "({std.error})",
  stars        = TRUE,
  gof_map      = NA,
  add_rows     = gof_rows,
  metrics      = "none"   # bez R2/ICC z performance: u RE-ESF modelu trvají hodiny
)

modelsummary(
  models_main,
  exponentiate = TRUE,
  coef_map     = coef_map,
  statistic    = "({std.error})",
  stars        = TRUE,
  gof_map      = NA,
  add_rows     = gof_rows,
  metrics      = "none",
  output       = paste0("img/models_re_fe_", CRIME_SET, ".tex")
)
```

Pozor: SE v `modelsummary` u `fenegbin` modelů odpovídají `cluster = ~id` nastavenému při odhadu.

Rozptyl náhodného efektu a intraclass podíl heterogenity:

```{r}
re_sd <- function(m) attr(VarCorr(m)$cond$id_f, "stddev")

re_models <- models_main[grepl("^RE", names(models_main))]
tibble(
  model   = names(re_models),
  sigma_u = sapply(re_models, re_sd),
  theta   = sapply(re_models, sigma)
)
```

$\sigma_u$ je směrodatná odchylka náhodného efektu na log škále. Buňka o 1 $\sigma_u$ nad průměrem má za jinak stejných podmínek $e^{\sigma_u}$-krát vyšší očekávaný počet. Pokles $\sigma_u$ po přidání MEM ukazuje, kolik z heterogenity buněk je prostorově strukturované.

FE decomposition:

```{r}
summary(m_fe_decomp)
```

## 12. Likelihood comparison (train)

Všechny modely v tabulce jsou odhadnuté na stejném vzorku, takže AIC/BIC jsou srovnatelné. FE model má jiný vzorek (vypadnou buňky se samými nulami), a proto se s ostatními přes AIC nesrovnává.

```{r}
tibble(
  model = names(models_main),
  nobs  = sapply(models_main, nobs),
  logLik = sapply(models_main, function(m) as.numeric(logLik(m))),
  AIC   = sapply(models_main, AIC),
  BIC   = sapply(models_main, BIC)
)
```

## 13. Out-of-sample prediction (2025)

RE model umí predikovat dvěma způsoby:

* **conditional** (`re.form = NULL`): použije odhadnutý $\hat u_i$ buňky. Odpovídá otázce „jak bude vypadat příští rok v *známých* buňkách".
* **marginal** (`re.form = NA`): $u_i = 0$, predikce jen z regresorů. Odpovídá otázce „co předpovídají charakteristiky prostředí" a je férově srovnatelná s pooled modelem.

FE model predikuje jen conditional a jen pro buňky, které měl v trénovacích datech. Buňky se samými nulami dostanou `NA`, proto se u nich doplní predikce 0.

```{r}
test_df <- test_df |>
  mutate(
    pred_base     = predict(m_nb_base, newdata = test_df),
    pred_mem      = predict(m_nb_mem,  newdata = test_df),
    pred_re_cond  = predict(m_nb_re,     newdata = test_df, type = "response", allow.new.levels = TRUE),
    pred_re_marg  = predict(m_nb_re,     newdata = test_df, type = "response", re.form = NA),
    pred_rem_cond = predict(m_nb_re_mem, newdata = test_df, type = "response", allow.new.levels = TRUE),
    pred_rem_marg = predict(m_nb_re_mem, newdata = test_df, type = "response", re.form = NA),
    pred_pop_cond = predict(m_nb_re_mem_pop, newdata = test_df, type = "response", allow.new.levels = TRUE),
    pred_pop_marg = predict(m_nb_re_mem_pop, newdata = test_df, type = "response", re.form = NA),
    pred_fe       = replace_na(predict(m_nb_fe, newdata = test_df), 0)
  )

if (RUN_ESF) {
  test_df <- test_df |>
    mutate(
      pred_esf_cond = predict(m_nb_esf, newdata = test_df, type = "response", allow.new.levels = TRUE),
      # X beta + prostorový filtr (bez neprostorového u_i); predict(re.form = NA) by vynechal i MEM
      pred_esf_marg = exp(
        predict(m_nb_esf, newdata = test_df, type = "link", re.form = NA) +
        esf_spatial[match(test_df$id, static_vars$id)]
      )
    )
}

pred_cols <- c(
  "Pooled NB"                  = "pred_base",
  "NB + MEM"                   = "pred_mem",
  "RE NB (marginal)"           = "pred_re_marg",
  "RE NB + MEM (marginal)"     = "pred_rem_marg",
  "RE NB + MEM, log pop (marginal)" = "pred_pop_marg",
  "RE NB (conditional)"        = "pred_re_cond",
  "RE NB + MEM (conditional)"  = "pred_rem_cond",
  "RE NB + MEM, log pop (conditional)" = "pred_pop_cond",
  "FE NB (conditional)"        = "pred_fe"
)

if (RUN_ESF) {
  pred_cols <- c(pred_cols,
    "RE-ESF NB (X + spatial)" = "pred_esf_marg",
    "RE-ESF NB (conditional)" = "pred_esf_cond"
  )
}

oos_metrics <- function(y, mu) {
  c(
    RMSE       = sqrt(mean((y - mu)^2)),
    MAE        = mean(abs(y - mu)),
    cor_log    = cor(log1p(y), log1p(mu)),
    spearman   = cor(y, mu, method = "spearman"),
    total_bias = sum(mu) / sum(y) - 1
  )
}

stopifnot(!anyNA(test_df[, pred_cols]))

oos <- t(sapply(pred_cols, function(col) oos_metrics(test_df$crime_count, test_df[[col]])))
round(oos, 3)
```

Stejné metriky na úrovni buňky (součet za testovací období), tj. jak dobře model rozlišuje rizikové a bezpečné oblasti:

```{r}
test_cell <- test_df |>
  group_by(id) |>
  summarise(across(c(crime_count, all_of(unname(pred_cols))), sum), .groups = "drop")

oos_cell <- t(sapply(pred_cols, function(col) oos_metrics(test_cell$crime_count, test_cell[[col]])))
round(oos_cell, 3)
```

## 14. Residual spatial autocorrelation

U pooled modelů se testuje Moranovo I průměrného Pearsonova rezidua buňky. U RE modelů by bylo zavádějící testovat podmíněná rezidua, protože trvalou odchylku buňky pohltí $\hat u_i$. Testuje se proto Moranovo I samotných **odhadů náhodných efektů** $\hat u_i$. Pokud jsou prostorově autokorelované, sousední buňky mají podobnou nevysvětlenou úroveň kriminality a RE předpoklad nezávislých $u_i$ je porušen. To motivuje prostorový náhodný efekt (BYM2/ICAR, např. v INLA) nebo MEM.

```{r}
moran_cells <- function(values) {
  v <- values[keep_nb]
  moran.mc(v, listw = lw_sub, nsim = 999)
}

cell_resid <- function(m, df) {
  df |>
    mutate(r = residuals(m, type = "pearson")) |>
    group_by(id) |>
    summarise(r = mean(r), .groups = "drop") |>
    arrange(id) |>
    pull(r)
}

moran_tab <- list(
  "Pooled NB: resid"       = moran_cells(cell_resid(m_nb_base, train_df)),
  "NB + MEM: resid"        = moran_cells(cell_resid(m_nb_mem,  train_df)),
  "RE NB: u_i"             = moran_cells(re_blup(m_nb_re)),
  "RE NB + MEM: u_i"       = moran_cells(re_blup(m_nb_re_mem)),
  "RE NB + MEM, log pop: u_i"    = moran_cells(re_blup(m_nb_re_mem_pop))
)
if (RUN_ESF) moran_tab[["RE-ESF NB: u_i (non-spatial)"]] <- moran_cells(esf_u)

tibble(
  what    = names(moran_tab),
  moran_I = sapply(moran_tab, function(x) unname(x$statistic)),
  p_value = sapply(moran_tab, function(x) x$p.value)
)
```

## 15. Maps

```{r}
hex_plot <- units |>
  left_join(static_vars |> dplyr::select(id), by = "id") |>
  mutate(
    u_re     = re_blup(m_nb_re),
    u_re_mem = re_blup(m_nb_re_mem)
  )

u_lim <- max(abs(c(hex_plot$u_re, hex_plot$u_re_mem)))

plot_u <- function(col, title) {
  ggplot(hex_plot) +
    geom_sf(aes(fill = .data[[col]]), color = NA) +
    geom_sf(data = prague, fill = NA, color = "black", linewidth = 0.3) +
    scale_fill_gradient2(
      low = "blue", mid = "white", high = "red", midpoint = 0,
      limits = c(-u_lim, u_lim), name = expression(hat(u)[i])
    ) +
    theme_void() +
    labs(title = title)
}

p_u_re     <- plot_u("u_re",     "Random effects of spatial units: RE NB")
p_u_re_mem <- plot_u("u_re_mem", "Random effects of spatial units: RE NB + MEM")
p_u_re
p_u_re_mem

ggsave(paste0("vysledky/re_u_map_", CRIME_SET, ".png"),     p_u_re,     width = 7, height = 5.5, dpi = 200)
ggsave(paste0("vysledky/re_mem_u_map_", CRIME_SET, ".png"), p_u_re_mem, width = 7, height = 5.5, dpi = 200)
```

```{r}
test_map <- units |>
  left_join(test_cell, by = "id")

plot_test <- function(col, title) {
  ggplot(test_map |> filter(.data[[col]] > 0)) +
    geom_sf(aes(fill = .data[[col]]), color = NA) +
    geom_sf(data = prague, fill = NA, color = "black", linewidth = 0.3) +
    scale_fill_viridis_c(option = "plasma", trans = "log10", name = "crimes\n2025") +
    theme_void() +
    labs(title = title)
}

plot_test("crime_count",   "Observed crime, 2025 (test)")
plot_test("pred_rem_marg", "Predicted: RE NB + MEM (marginal)")
plot_test("pred_rem_cond", "Predicted: RE NB + MEM (conditional)")
```

## 16. Seasonality

Sezónnost se odhaduje na **celém panelu** (2016-01 až 2025-10), protože jde o popis a inferenci, ne o predikci. Všechny modely mají offset `log_days` (počet dní v měsíci). Efekt měsíce je pak rozdíl v **denní** intenzitě a únor tak nevychází nízko jen proto, že je kratší.

### 16.1 Společný měsíční profil

Model s fixním efektem buňky: sezónnost se měří **uvnitř buňky** a nemíchá se s tím, které buňky jsou kriminálnější. Leden je referenční měsíc.

$$
\log \mu_{it} = c_i + \sum_{m=2}^{12}\gamma_m \mathbb{1}[m(t)=m] + \delta_{y(t)} + \log(\text{days}_t)
$$

```{r}
season_profile <- function(df, label) {
  m <- fenegbin(
    crime_count ~ i(month_num, ref = 1) + offset(log_days) | id + year_f,
    data    = df,
    cluster = ~id
  )
  ct <- as.data.frame(coeftable(m))
  ct <- ct[grepl("^month_num::", rownames(ct)), ]
  tibble(
    group = label,
    month = c(1L, as.integer(sub("month_num::", "", rownames(ct)))),
    est   = c(0, ct$Estimate),
    se    = c(0, ct$`Std. Error`)
  ) |>
    mutate(
      irr  = exp(est),
      low  = exp(est - 1.96 * se),
      high = exp(est + 1.96 * se)
    ) |>
    structure(model = m)
}

prof_main <- season_profile(panel_df, CRIME_SET)
m_season  <- attr(prof_main, "model")

wald(m_season, "month_num")
prof_main
```

```{r}
p_season <- ggplot(prof_main, aes(month, irr)) +
  geom_hline(yintercept = 1, linetype = 2, colour = "grey50") +
  geom_ribbon(aes(ymin = low, ymax = high), alpha = 0.2) +
  geom_line() +
  geom_point() +
  scale_x_continuous(breaks = 1:12) +
  theme_minimal() +
  labs(
    title = "Seasonality of recorded crime (cell FE, per-day rate)",
    x = "Month", y = "IRR relative to January"
  )
p_season
ggsave(paste0("vysledky/sezonnost_", CRIME_SET, ".png"), p_season, width = 7, height = 4, dpi = 200)
```

### 16.2 Liší se sezónnost podle prostředí?

Společný profil zachycují fixní efekty měsíce. Odchylku sezónní vlny buňky popisuje jedna harmonická dvojice $(\sin, \cos)$ s periodou 12 měsíců, jejíž amplituda a fáze závisí na charakteristikách buňky:

$$
\log \mu_{it} = c_i + \gamma_{m(t)} + \delta_{y(t)} + \big(x_i^\top a\big)\sin\tfrac{2\pi m}{12} + \big(x_i^\top b\big)\cos\tfrac{2\pi m}{12} + \log(\text{days}_t)
$$

Díky fixnímu efektu buňky je to čisté *within-cell* srovnání: statické $x_i$ samotné se odhadnout nedají, jejich interakce se sezónností ano. Ze stejného důvodu výsledek nezávisí na předpokladu RE.

```{r}
season_x <- c("n_pubs_500_z", "ghsl_res_mean_z", "ghsl_nres_mean_z", "clos_mean_z", "has_metro_500")

m_season_het <- fenegbin(
  as.formula(paste0(
    "crime_count ~ (s1 + c1):(", paste(season_x, collapse = " + "),
    ") + offset(log_days) | id + month_num + year_f"
  )),
  data    = panel_df,
  cluster = ~id
)

etable(m_season_het)

# společný test: závisí sezónní vlna na prostředí?
wald(m_season_het, "^s1:|^c1:")
```

Predikovaný sezónní profil pro buňku s málo (−1 SD) a hodně (+1 SD) hospodami, ostatní proměnné na průměru:

```{r}
fe_month <- fixef(m_season_het)$month_num
b <- coef(m_season_het)

het_profile <- expand_grid(month = 1:12, pubs = c(-1, 1)) |>
  mutate(
    s1 = sin(2 * pi * month / 12),
    c1 = cos(2 * pi * month / 12),
    eta = fe_month[as.character(month)] +
          pubs * (b["s1:n_pubs_500_z"] * s1 + b["c1:n_pubs_500_z"] * c1)
  ) |>
  group_by(pubs) |>
  mutate(irr = exp(eta - eta[month == 1])) |>
  ungroup() |>
  mutate(pubs = factor(pubs, labels = c("few pubs (-1 SD)", "many pubs (+1 SD)")))

p_season_pubs <- ggplot(het_profile, aes(month, irr, colour = pubs)) +
  geom_hline(yintercept = 1, linetype = 2, colour = "grey50") +
  geom_line() +
  geom_point() +
  scale_x_continuous(breaks = 1:12) +
  theme_minimal() +
  labs(
    title = "Seasonal profile by pub density (within-cell)",
    x = "Month", y = "IRR relative to January", colour = NULL
  )
p_season_pubs
ggsave(paste0("vysledky/sezonnost_hospody_", CRIME_SET, ".png"), p_season_pubs, width = 7, height = 4, dpi = 200)
```

Amplituda a vrchol odchylky sezónní vlny na +1 SD proměnné ($A = \sqrt{a^2 + b^2}$, vrchol v měsíci $\tfrac{12}{2\pi}\operatorname{atan2}(a, b)$):

```{r}
tibble(
  var = season_x,
  a   = b[paste0("s1:", season_x)],
  b   = b[paste0("c1:", season_x)]
) |>
  mutate(
    amplitude  = sqrt(a^2 + b^2),
    peak_month = (atan2(a, b) * 12 / (2 * pi)) %% 12,
    peak_month = ifelse(peak_month == 0, 12, peak_month)
  )
```

### 16.3 Sezónnost podle kategorií činu

Stejný model jako v 16.1, odhadnutý zvlášť pro každou kategorii. Kategorie se mohou překrývat, protože jeden delikt může mít více tříd.

```{r}
panel_skeleton <- panel_df |>
  dplyr::select(id, key, year, month_num, year_f, log_days)

profiles_group <- bind_rows(lapply(SEASON_GROUPS, function(g) {
  df_g <- panel_skeleton |>
    left_join(
      crime_counts_group |> filter(group == g) |> dplyr::select(-group),
      by = c("key", "year", "month_num" = "month")
    ) |>
    mutate(crime_count = replace_na(crime_count, 0L))
  season_profile(df_g, g)
}))

p_season_groups <- ggplot(profiles_group, aes(month, irr, colour = group, fill = group)) +
  geom_hline(yintercept = 1, linetype = 2, colour = "grey50") +
  geom_ribbon(aes(ymin = low, ymax = high), alpha = 0.15, colour = NA) +
  geom_line() +
  geom_point() +
  scale_x_continuous(breaks = 1:12) +
  theme_minimal() +
  labs(
    title = "Seasonality by crime category (cell FE, per-day rate)",
    x = "Month", y = "IRR relative to January", colour = NULL, fill = NULL
  )
p_season_groups
ggsave("vysledky/sezonnost_kategorie.png", p_season_groups, width = 7, height = 4, dpi = 200)
```

### 16.4 Vlastní sezónnost každé buňky (random slopes)

Jen pokud `RUN_SEASON_RS = TRUE` (v rychlém režimu se přeskakuje).

Rozšíření RE modelu: každá buňka má kromě náhodného interceptu i náhodnou amplitudu a fázi sezónní vlny, $(u_{0i}, u_{si}, u_{ci}) \sim N(0, \Sigma)$. Likelihood-ratio test proti modelu jen s náhodným interceptem říká, zda se sezónnost mezi buňkami liší víc, než vysvětlí regresory.

```{r eval=RUN_SEASON_RS}
rhs_season <- paste("crime_count ~", rhs_x, "+ month + year_f + offset(pop_offset + log_days)")

m_re_panel <- cached(paste0("m_re_panel_", CRIME_TAG), glmmTMB(
  as.formula(paste(rhs_season, "+ (1 | id_f)")),
  data = panel_df, family = nbinom2
))

m_re_season <- cached(paste0("m_re_season_", CRIME_TAG), glmmTMB(
  as.formula(paste(rhs_season, "+ (1 + s1 + c1 | id_f)")),
  data = panel_df, family = nbinom2
))

VarCorr(m_re_season)
anova(m_re_panel, m_re_season)
```

LR test je u rozptylových parametrů konzervativní (nulová hypotéza leží na hranici parametrického prostoru), takže skutečná p-hodnota je ještě nižší.

```{r eval=RUN_SEASON_RS}
u_season <- ranef(m_re_season)$cond$id_f
u_season <- u_season[as.character(static_vars$id), ]

hex_season <- units |>
  mutate(
    amp  = sqrt(u_season$s1^2 + u_season$c1^2),
    peak = (atan2(u_season$s1, u_season$c1) * 12 / (2 * pi)) %% 12
  )

p_amp <- ggplot(hex_season) +
  geom_sf(aes(fill = amp), colour = NA) +
  geom_sf(data = prague, fill = NA, colour = "black", linewidth = 0.3) +
  scale_fill_viridis_c(option = "magma", name = "amplitude\n(log scale)") +
  theme_void() +
  labs(title = "Unit-specific deviation from common seasonality")
p_amp
ggsave(paste0("vysledky/sezonnost_amplituda_", CRIME_SET, ".png"), p_amp, width = 7, height = 5.5, dpi = 200)

# Je odchylná sezónnost prostorově shluknutá?
moran_cells(hex_season$amp)
```
